臺灣高等法院刑事判決　　　　　　　　　　　　九十一年度上更(一)字第三一一號
　　上　訴　人
　　即　被　告　丙○○
　　指定辯護人　本院甲○辯護人
右上訴人因殺人未遂案件，不服臺灣新竹地方法院八十七年度訴字第一六０號，中華
民國八十八年七月六日第一審判決（起訴案號：臺灣新竹地方法院檢察署八十六年度
偵字第八九一二號）提起上訴，判決後經最高法院發回更審，本院判決如左：
    主  文
原判決關於丙○○部分撤銷。
丙○○殺人未遂，處有期徒刑伍年肆月。
    事  實
一、丙○○於民國（下）八十六年十月十一日晚間，偕同陳培元（已死亡，經原審另
    為公訴不受理判決）、曹徵儀等友人，前往新竹市○○路二十七號「太陽城ＫＴ
    Ｖ」唱歌飲酒，惟均未至酒醉狀態，於翌（十二）日凌晨一時四十分許，丙○○
    等人消費完畢結帳後依序離去，適有與戊○○、己○○、丁○○等人同至該ＫＴ
    Ｖ店內消費之方美玲立於該店門外哭泣，陳培元見狀出言嘲諷，戊○○乃上前盤
    問原因，引起陳培元不滿，而拉扯戊○○衣領，並進而發生爭執，嗣經己○○排
    解，雙方仍未罷休；適戊○○父母溫榮昌、乙○○因未見戊○○返家，亦至現場
    欲帶戊○○返家，見狀亦加入排解行列。未幾，已駕車離去之丙○○，因欲返回
    前開ＫＴＶ向友人借錢，見陳培元遭人圍住並拉扯，明知駕駛汽車衝撞人體並予
    反覆輾壓將造成被撞擊者死亡，竟仍基於駕車撞人之殺人犯意，駕駛其友人陳億
    芳所有之車號ＥＴ─七四五六號（起訴書誤載為ＥＪ─七四五六號，應予更正）
    自用小客車，以車輛前方之保險桿，自站於上開ＫＴＶ店門外路上之戊○○斜後
    撞擊戊○○，致戊○○向車行方向之前方彈起仆倒在地，旋戊○○擬行爬起之際
    ，丙○○接續以其所駕駛之ＥＴ─七四五六號自用小客前行、又倒退，輾壓戊○○身體，前後來回三次，致溫某胸部及右膝部挫傷、右下肢、臀部及左前胸嚴重
    磨擦傷，右膝後十字帶斷裂、疑似前十字帶斷裂之傷害，隨即昏迷不醒。經
    在場之人送醫急救，始悻免於難。
二、案經戊○○訴由新竹市警察局第二分局報告臺灣新竹地方法院檢察署檢察官偵查
    起訴。
    理      由
一、訊據被告丙○○固坦承於右揭時地駕駛車輛返回前開ＫＴＶ之際，因見被告陳培
    元遭人圍住，乃欲駕車上前搭救，唯前方聚集多人，遂於倒車後即行離去之事實
    ，惟矢口否認有何殺人未遂之犯行，辯稱：其並不知撞到戊○○，因見有許多人
    圍上，始行倒車後離去。惟查：
    (一)告訴人戊○○於右揭時地遭車輛撞擊後，受有胸部及右膝部挫傷、右下肢、臀
      部及左前胸嚴重磨擦傷，右膝後十字帶斷裂、疑似前十字帶斷裂之傷害，
      有財團法人長庚紀念醫院八十六年十一月十五日（八八）長庚院法字第０五六
      九號函及告訴人戊○○受傷多處之照片十五幀附卷可稽（見偵查卷第五七頁、
      九九至一０二頁反面）可稽。
    (二)被告雖辯稱：渠係於當日凌晨二時三十分結帳離開，其後始發生右揭爭執；且
      關於事故發生時間，證人乙○○、丁○○、方美玲於警訊中亦稱係二時四十分
      、二時三十分，告訴人於警訊時則指稱發生事故時間約為凌晨一時十分，核該
      部分關於發生時間之陳述容有不符。然查，本件被告與告訴人均係前往右揭場
      所消費，於離去時始因細故發生右揭爭執，衡情對於事故發生時間已難期待彼
      等為明確之記憶。再查，告訴人當時與同行友人己○○一起離開ＫＴＶ，時間
      約一時三十分，消費係由己○○結帳，一起離開ＫＴＶ約十分鐘，告訴人即遭
      車撞擊等情，業據證人己○○於本院更審前調查時到庭證述明確（見本院更審
      前上訴卷第三十七頁）。又，證人己○○係於八十六年十月十二日凌晨一時三
      十七分結帳，有信用卡簽單影本在卷可稽（見原審卷第八十六頁）。且前述消
      費場所為ＫＴＶ，其消費金額係依消費時間計算，故結帳時間與其停止消費時
      間，理應即為接近，此為眾所周知之事。參以，本案告訴人被車撞受傷後，係
      溫榮昌（溫政緯之父）於事發當時八十六年十月十二日凌晨一時五十分許，以
      電話向新竹市警察局第二分局埔頂派出所報案，亦有新竹市警察局第二分局九
      十一年五月二日竹市警二分刑字第０九一００一四二六０號函附在本院卷可稽
      。則本案告訴人受車輛撞擊事故發生之時間，應為該日凌晨一時四十分許，已
      可明確認定。被告所辯：渠係於當日凌晨二時三十分結帳離開，其後始發生爭
      執云云，顯非事實。證人乙○○、丁○○、方美玲於警訊中供稱係二時四十分
      、二時三十分；告訴人於警訊時指稱發生事故時間約為凌晨一時十分等語，亦
      應係出於誤會。至於，被告雖稱陳培元所有行動電話於發生爭端後為他人取走
      ，且於同日凌晨二時三十七分二十秒曾與新竹市警察局第二分局頂埔派出所通
      話，認事故發生時間並非於一時四十分許，並提出電話通話紀錄影本為證；然
      該部分通話紀錄縱屬實在，亦不能證明確係於事故甫發生之際報案所留，而得
      認定該紀錄所載即為事故發生之時間。
    (三)告訴人右揭傷勢查係被告駕駛汽車衝撞並反覆輾壓所致，除為告訴人迭於警訊
      、偵查、原審及本院調查時指訴不移，且據：
      (1)證人乙○○於警訊中證稱：到達現場後，我們就發現到我兒子（戊○○）正
        與一名不知姓名男子發生口角衝突，因此我就上前要拉開我兒子及另一名不
        知姓名男子，叫他們不要打架。就在這時，忽然有一部白色自小客車（車號
        ＥＴ─七四五六號）於光復路往埔頂路太陽城ＫＴＶ方向快速駛來；這時這
        部車就不分青紅皂白的往我兒子身上衝撞去；... 我苦苦哀求開這部衝撞我
        兒子轎車駕駛，叫他不要再撞了，但這位年青白色駕駛還是不聽我的哀求，
        連續將車倒退前進，共三次壓過我兒子身體上，使我兒子昏迷無法動彈，該
        車才罷休停止，駛離逃逸（見偵查卷第八頁反面、第九頁）。於檢察官偵查
        中仍證稱：當時我到達太陽城ＫＴＶ時，見我子戊○○正與陳培元對罵，我
        與我夫將我子拉到旁邊時，見一部白色的車，直撞又跑到路中的我子，將我
        子撞倒後，該車駕駛人搖下窗戶看後又來回的輾了二、三次，我見狀跪下來
        要求駕駛者，但旁邊有一位直喊「給他死」；... 開車的人還搖下車窗看我
        兒子躺的位置，對準又再倒退云云（見偵查卷第四十頁反面、第六九頁反面
        ）；在原審調查中中亦為同一證述（見原審卷第九六頁）。
      (2)證人丁○○於警訊中證稱：該開白色自小客車的男子約開車離去約五分鐘左
        右，忽然又折返ＫＴＶ停車場前，這時戊○○的父母親也剛好趕到場；隨後
        該年青開白色自小客車之男子就不分青紅皂白的往戊○○身體方向衝撞倒地
        並壓在車輪底盤下，這時我只看到戊○○的母親及父親跪在地上哀求他不要
        再撞了；但是那年青男子還是不聽勸阻，繼續開車倒車前進共三次以上的往
        我朋友戊○○身上壓過去，直到他無法動彈（見偵查卷第十二頁）。於檢察
        官偵查中證稱：（問：當時你們看到丙○○的精神狀況為何？），很正常，
        他還搖下車窗，對準戊○○來回的倒車；... 是短距離的前進及倒退；...
        （問：你們有無制止？）有的；... 他以很快的速度開過來後又以很快的速
        度前進後退（見偵查卷第四十頁反面、第四一頁、第四一頁反面）。於原審
        調查中證稱：（問：彭車來時速度快）對，還有搖下車窗；... （問：彭有
        無叫陳上車），沒有（見原審卷第三三頁反面）。在本院調查中證稱：那時
        我只記得是被告一直前進後退，當場被害人的朋友有叫他停車，後來被害人
        的父母來了，還跪在地上求他；當時情行很亂等語（見九十一年七月三十日
        訊問筆錄）。
      (3)證人己○○於檢察官偵查中證稱：他撞了戊○○之後，戊○○有要爬起來，
        起身一半，對方又倒車，戊○○在車底下，車身又再往前輾壓後又後退，前
        後來回共三次；... 他都沒有下車亦未搭載其同伴就離開；... （問：來回
        輾壓還有其他動作？），他有搖下車窗，往後看，當時是在倒車；... 他父
        母很激動又看他把車窗搖下來，有跪下來拜託駕駛者不要這樣做，這樣會撞
        死人（見偵查卷第九三頁反面、九四頁、第九四頁反面）。在原審又證稱：
        見溫與陳在停車場牌下拉扯，後我過去推開二人，還在問發生何事時，轉頭
    即見溫被白車撞倒；... （問：彭有前後倒車）有，確定；... 以前面撞溫
        之背後；... 第一次撞了後，溫本欲爬起，但未及爬起又自後方壓過去，頭
        朝外，雙腳在車下，此時溫在前後輪中間，不知前後倒車有無輾過，他沒叫
        陳上車；... 彭在壓人，溫在車下時，他還搖下車，探頭出來看云云（原審
        卷第三二頁正反面、九二頁正反面）。
      (4)證人溫榮昌亦證稱：（問：你兒子如何被撞），後面，兒子倒下，手還撐著
        ，爬起來未跑走，又被撞等語（見原審卷第九三頁反面、九四頁）。
      (5)被告雖另辯以：證人乙○○、溫榮昌當時並未在場，所為證述並不可採。然
        依證人丁○○、己○○右揭證述，均一致陳稱乙○○、溫榮昌確屬在場。且
        本件事故發生經過，告訴人既有朋友在場可就發生經過為證明，衡諸事理，
        當亦無與其父母串謀而為偽稱在場之必要。被告該部分辯解，尚不足採。又
        依證人丁○○、己○○、乙○○、溫榮昌上開證述，其中關於告訴人確遭被
        告以右開方法加害之基本事實互核均屬一致，自足認告訴人該部分指訴為真
        實。
    (四)被告雖矢口否認曾駕駛車輛衝撞並反覆輾壓告訴人，且稱渠駕車折返現埸原欲
      向友人借錢加油，嗣因見陳培元被多人毆打，乃起意欲前往將陳培元帶離現場
      云云。惟查，被告嗣並未將陳培元帶離現場，業為被告所自承，且依證人丁○○、己○○右揭證述，亦證明被告確未將陳培元帶離現場，則被告所為辯解是
      否屬實，已非無疑。又查，據被告前於警訊中供稱：我為了要阻止我朋友陳培
      元遭多人毆打，所以開車阻擋，因他們人很多，我開車到達時，只感覺車身底
      盤下有東西卡著，感覺很重，所以我就來回倒車前進，使車子離開現場；...
      我沒有故意開車去衝撞他，當時我並不知道有人被我撞倒，而我開車到現場，
      主要是要解危我朋友陳培元遭毆打；... 因當時我車開到現場時，只感覺我車
      底盤下有東西卡著，那時又有很多人圍過車來，我怕遭他們毆打，所以車子前
      進、倒車多次，主要是要離開現場。那時我真的很緊張，因此不知道車輪底盤
      下的是人云云（見偵查卷第三頁反面至第四頁反面）。於原審調查中亦供稱：
      前後倒車乃是為了轉頭容易離去，共倒一次車就向前開，沒搖下車窗等語（見
      原審卷第九四頁反面）；均坦承有前後倒車之行為。依其於檢察官訊問時所為
      供述：（問：為何前後倒退三次？），我並不知道有撞到人，而且有人滑倒也
      不可能滑到我車下，我以為是現場修路，以為路面不平云云（見偵查卷第廿四
      頁反面）觀之，其就檢察官所質疑前後倒退三次之行為，亦未為任何否認。況
      且被告上開確有前後倒車多次之供述，適又與證人丁○○、己○○、乙○○、
      溫榮昌右揭證述情節相符。從而，被告嗣後所為否認前後倒車行為之辯解，與
      證人陳培元於檢察官偵查中證稱並未看到車子衝撞情形云云（偵查卷第廿三頁
      反面、四一頁、七十頁反面、八四頁）。及證人曹徵儀於偵查中所供證：我走
      到大門口時看到陳培元被人打在地上，我看到一白色車開過來，停在陳培元倒
      地之地方，七、八人圍著陳培元，那白色車就倒車後就往前開走，那七、八人
      就扶起一位年青人（偵查卷第五四頁）；在原審所供陳稱：我出來後見陳去問
      一在哭女子，我以為是他友人，我便先去開車，俟車開出，見陳被七、八人打
      在地下，彭開車過來，我停完車後恰彭倒完車離去；並未看到被告駕車壓過告
      訴人等語（原審卷第三六頁、第三一頁）；核與事實並不不符，自均不得援為
      有利於被告認定之依據。
    (五)被告另又以事故發生時適值深夜，且該處所無法快速駕駛汽車衝撞告訴人，且
      依財團法人長庚紀念醫院回覆本院函所載，告訴人經檢查狀況為1.胸部挫傷，
      2.前胸、右下肢及臀部多處嚴重擦傷，3.右膝部位挫傷併後十字韌帶斷裂及關
      節損傷，無法確定是否係單次外力行為所造成，認告訴人並非遭被告所駕駛車
      輛撞擊後再以多次輾壓。然查，右揭事故發生地點為停車場，其道路狀況良好
      ，有原審履勘現場後所製作之勘驗筆錄所附現場圖及警員嗣後提供之照片在卷
      可稽（原審卷第三八頁反面、六一至六三頁），被告於原審亦供承確有開啟車
      燈無訛（原審卷第三四頁），是被告所辯該處路況無法加速行駛乙節，自不足
      採。再查，告訴人身體受有多處傷勢，有卷附右揭診斷證明書及照片可稽；雖
      該診斷證明書未能具體載明係遭汽車撞及。然被告在本調查中詳確指稱：被告
      是第一次就撞到我，從前面撞過來，我是有一點斜側邊，撞到我右下半身，腿
      這邊，我整個人飛起來，飛了有一點距離，他倒車，第二次又撞過來，我不知
      道為何，我人就在他車下面，他的前車輪就在我的脖子那邊，我還面朝上用手
      撐住脖子和輪子中間，所以手跟頸部旁邊都有受傷，那時，我很痛，後來的事
      我就不清楚了，可以確定的是有碾過我的腳，我這裡有當時得褲子云云（見本
      院九十一年八月二十日訊問筆錄）。證人丁○○亦在本院調查中明確證稱：我
      在現場，那時是被害人站在被告車子的前面；被告把他輕碰撞倒後，又倒車把
      他碾過去，我們送害人到醫院時被害人身上都有輪胎的痕跡，我們送他到醫院
      的時候，他胸部有那種燒焦的痕跡云云（見本院九十一年七月三十日訊問筆錄
      ）。證人己○○、乙○○於迭次偵審中亦曾為相同目擊告訴人遭反覆輾壓之指
      述。則告訴人戊○○受有胸部及右膝部挫傷、右下肢、臀部及左前胸嚴重磨擦
      傷，右膝後十字帶斷裂、疑似前十字帶斷裂之傷害，應係被告局前揭時地
      駕車撞擊所造成，自無庸置疑。另依偵查卷附告訴人受傷之照片，及告訴人在
      本院審理中提出本案渠遭撞擊時所穿著之褲子所示（本院當庭拍攝照片附卷，
      褲子扣案為證），被告左上肩有寬約十五公分、長約二十公分之傷痕，右後臀
      部、左側臀部，右大腿亦均寬約十五公分、寬約二十公分之之傷痕，依其受傷
      部位非僅侷限一處，且呈嚴重擦傷顯非一般毆打或異物撞擊所致；又，被告穿
      著之褲子左、右邊之臀部均已大片裂開，左、右邊臀部相對之褲子部分及右小
      腿褲管，有明顯經輪胎磨擦所劉下之黑色痕跡。則告訴人指述及證人丁○○供
      證告訴人遭被告駕車碾壓之事實，自非出於虛構，而可採信。本案長庚醫院雖
      於上開函表示未能確定是否單次外力造成，然此究係醫師依告訴人送醫時身體
      受傷狀況所為觀察，並未綜觀全卷與當時發生事故時當場其他相關事證而併予
      判斷之結果，尚難逕引該函所載內容，遽認告訴人所為指訴與證人丁○○等人
      所為證述與事實不符。
    (六)被告經實施測謊結果，對於未倒車輾壓戊○○部分雖無情緒波動反應，認並未
      說謊，固有法務部調查局鑑定通知書在卷可稽（原審卷第二０九頁）。然查，
      測謊本有一定之條件及相關之環境，其正確性亦非百分之百，而非審判上全然
      可以依賴，否則豈非所有之繁雜案件僅須交付測謊，困難之處均可迎刃而解。
      又測謊鑑定係就受測者於實施測謊時身體反應所為判斷，本不得為事實有無認
      定之唯一依據，況鑑定雖足為證據資料之一種，但鑑定報告顯有疑義時，審理
      事實之法院仍應調查其他必要之證據，以資審認（最高法院四十年度台上字第
      七十一號判例意旨參照）。本件依右揭事證，被告確有倒車輾壓告訴人之行為
      ，則該測謊結果，關於被告未倒車輾壓戊○○部分未呈不實反應，自與事實不
      符，亦不得引用該測謊結果，認被告並無上開加害告訴人之行為。
    (七)查駕駛汽車衝撞他人，繼而施以前後輾壓，客觀上足以戕害他人生命，被告為
      二十餘歲之成年人，此事理為被告所明知，其竟駕駛車輛對告訴人為右揭加害
      行為，再觀之其於告訴人倒地後猶再度前後輾壓，其當時具有殺人之直接故意
      ，至屬灼然，此與僅單純駕車急速衝撞時係具不確定殺人故意之情形，並不相
      同，雖告訴人經送醫急救悻免於死亡，然仍難免於被告殺人未遂之罪責。至被
      告雖於實施加害行為之前，曾在ＫＴＶ內飲酒，然據被告前於偵查中所為「（
      離開現場時神智狀況）有喝點酒，神智很清楚，知道被圍毆之狀況。」之供述
      （偵查卷第七四頁反面），既其自承原已駕車離去，嗣後再行折返之事實，其
      行為當時並未因飲酒至精神耗弱或心神喪失程度，亦不得因飲酒而主張免除或
      減輕刑責。
    (八)被告雖聲請傳喚證人溫榮昌、丁○○，以證明溫榮昌、乙○○當時並未在場，
      且聲請傳喚曹徵儀以證明被告係慢速向人群駛進，因見眾人圍上始倒車逃逸，
      並聲請調查事故發生後相關電話之通話紀錄。惟查，證人溫榮昌、乙○○、丁○○均業分別於偵查及原審中到庭就右揭事實為證，證人方美玲迭於原審證稱
      ：「（問：有無見他們衝突？），忘了，當時我喝醉云云（見原審卷第九一頁
      ）。且本件依右揭事證，證人溫榮昌、乙○○確有在場，又證人曹徵儀於偵查
      及原審就其所目擊狀況為證述，且被告確有加速衝撞告訴人行為，事證已明，
      本院認上開證人均無再予傳喚之必要。至通話紀錄部分，經查依電信事業處理
      有關機關查詢電話通話紀錄實施辦法第六條「前條通話紀錄之保存期限如下：
      一市內發話通話紀錄：最近三個月以內。二國際、國內長途發話通話紀錄：最
      近六個月以內。三行動通信發話通話紀錄：最近六個月以內。前項期限，自受
      理查詢日回溯起算。」規定，本件右揭事故發生迄今，已逾前開紀錄保存期間
      ，且原審曾向電信機關函索通訊紀錄，亦因受相同限制而未果，亦有中華電信
      股份有限公司臺灣北區電信分公司新竹營運所八十七年十一月三十日新服字第
      87C0600479號函在原審卷內可憑（原審卷第一五八頁），是則該部分，本院認
      無再行函查之必要。
    (九)綜右事證，被告所為否認具有殺人意圖或因過失傷及告訴人之辯解，核屬避就
      卸責之詞而不足採，被告右揭犯罪行為，已經證明，應依法論科。
二、核被告丙○○右揭行為，係犯刑法第二百七十一條第二項、第一項之殺人未遂罪
    。被告丙○○已著手於犯罪行為之實行，但未達於既遂階段，為未遂犯，應依刑
    法第二十六條前段之規定減輕其刑。
三、原審法院經審理結果，認被告殺人未遂行為事證明確，而對被告為論罪科刑之判
    決，固非全屬無見。惟查，被告駕駛車輛衝撞告訴人，於告訴人倒地後再前後輾
    壓多次，自係基於殺人之直接故意所為，原審法院認僅具有殺人之不確定故意，
    尚有未合，被告否認具有殺人意圖、或謂屬過失傷害而提起上訴，固無理由，然
    原審判決既有上開可議，仍應由本院將原審判決撤銷並予以改判。爰審酌被告品
    行，其僅因友人與人發生衝突，即駕車衝撞並輾壓他人，顯不尊重他人身體，嚴
    重侵害他人生命法益，造成被害人戊○○受有前揭之傷害，事件發生後迄今已近
    五年，仍未與被害人達成和解，其犯罪動機乃因一時衝動，其手段、所生之危害
    ，及犯罪後之態度等一切情狀，量處如主文第二項所示之刑。
據上論斷，應依刑事訴訟法第三百六十九條第一項前段、第三百六十四條、第二百九
十九條第一項前段，刑法第二百七十一條第二項、第一項、第二十六條前段，判決如
主文。
本案經檢察官田炳麟到庭執行職務。
中      華      民      國    九十一    年      十      月     十一     日
                              臺灣高等法院刑事第十二庭
                                  審判長法  官   劉  景  星
                                        法  官   陳  志  洋
                                        法  官   陳  博  志
右正本證明與原本無異。
如不服本判決應於收受送達後十日內向本院提出上訴書狀，其未敘述上訴之理由者並
得於提起上訴後十日內向本院補提理由書（均須按他造當事人之人數附繕本）。
                                        書記官   陳  嘉  文
中      華      民      國    九十一    年    十        月     十四     日
附錄 本判決論罪科刑法條：
刑法第二百七十一條第一項、第二項：
殺人者，處死刑、無期徒刑或十年以上有期徒刑。
前項之未遂犯罰之。
